臺北高等行政法院判決
                                      100年度簡字第389號
原      告　張新雄
被      告　法務部
代　表　人　曾勇夫（部長）住同上
上列當事人間申報公職人員財產事件，原告不服行政院中華民國
100 年3 月31日院臺訴字第1000094264號訴願決定，提起行政訴
訟，本院判決如下：
    主  文
原告之訴駁回。
訴訟費用由原告負擔。
　　事實及理由
一、程序事項：
    本件因屬不服行政機關所為罰鍰處分而涉訟，其標的金額為
    新臺幣（下同）3 萬5 千元，係在40萬元以下，依民國99年
    1 月13日修正公布，同年5 月1 日施行之行政訴訟法第229
    條第1 項第2 款規定，應適用簡易程序。本院並依同法第23
    3 條第1 項規定，不經言詞辯論，逕行判決，合先敘明。
二、事實概要：
    被告以原告98年間係行政院國家科學委員會（下稱「國科會
    」）駐美國代表處科技組組長，為公職人員財產申報法第2
    條第1 項第5 款規定應申報財產之人員，明知應依規定於98
    年12月31日前申報財產，卻無正當理由不為申報，延至99年
    1 月16日始行申報，故被告依公職人員財產申報法第12條第
    3 項前段、行政罰法第8 條、第18條第1 項及第3 項規定，
    以99年12月10日法財申罰字第0991114484號處分書（下稱「
    原處分」）裁處原告罰鍰3 萬5 千元。原告不服，提起訴願
    ，經行政院以院臺訴字第1000094264號訴願決定駁回，遂提
    起本件行政訴訟。
三、本件原告主張：伊未曾接獲國科會政風室以傳真及電子郵件
    發送之申報通知，其中傳真紀錄僅記載「DC」之機關代號而
    無號碼，尚難判定是否確有傳至伊辦公室，且電子郵件地址
    係伊平日甚少會使用之會內個人信箱，且該信箱當時發生無
    法收發之資訊技術問題，國科會政風室就此等重要訊息，未
    依行政程序法第86條及第87條規定，採正式公文送達，顯有
    未盡防止文書送達遺漏之責任。另伊於97年第1 次申報雖曾
    接獲申報通知，但卻未告知伊往後年度應主動辦理定期申報
    ，伊因不諳規定，致延遲申報，並非無正當理由等語。並聲
    明：原處分及訴願決定均撤銷。
四、被告則以：公職人員財產申報法第12條第3 項之規定，係著
    重於「不為申報」之消極事由，故公職人員既知其有申報財
    產之義務，於逾越法定申報期限後，無正當理由未辦理申報
    均應受罰。且公職人員財產申報法第3 條第1 項及公職人員
    財產申報法施行細則第9 條第4 項已明文規定，公職人員應
    於就（到）職3 個月內申報財產，每年並申報1 次，是財產
    申報既屬法定義務，申報人自應於法定期間內主動辦理，故
    不得以不知法規為由免責，伊以原處分裁處原告並無違法等
    語，資為抗辯。並聲明：原告之訴駁回。
五、上開事實概要欄所述之事實，為兩造所不爭執，並有原告99
    年1 月16日公職人員財產申報表影本、原處分影本及訴願決
    定書影本在卷可稽（原處分卷第20至43頁、本院卷第15至16
    、21至22頁），堪認為真正。
六、原告主張伊未曾接獲國科會政風室以傳真及電子郵件發送之
    申報通知，國科會政風室就此等重要訊息，未依行政程序法
    第86條及第87條規定，採正式公文送達，顯有未盡防止文書
    送達遺漏之責任，且伊並未接獲明確之通知，應每年定期申
    報等語，惟為被告所否認，並以前揭情詞置辯。是本件爭點
    即為：原告是否有公職人員財產申報法第12條第3 項規定「
    無正當理由未依規定期限申報」之情事？本院判斷如下：
  (一)按公職人員財產申報法第2 條第1 項第5 款規定：「下列公
    職人員，應依本法申報財產：……五、各級政府機關之首長
    、副首長及職務列簡任第十職等以上之幕僚長、主管；公營
    事業總、分支機構之首長、副首長及相當簡任第十職等以上
    之主管；代表政府或公股出任私法人之董事及監察人。……
    」第3 條第1 項規定：「公職人員應於就（到）職3 個月內
    申報財產，每年並定期申報1 次。同一申報年度已辦理就（
    到）職申報者，免為該年度之定期申報。」第12條第3 項規
    定：「有申報義務之人無正當理由未依規定期限申報或故意
    申報不實者，處新臺幣6 萬元以上120 萬元以下罰鍰。其故
    意申報不實之數額低於罰鍰最低額時，得酌量減輕。」又公
    職人員財產申報法施行細則第9 條第4 項前段規定：「本法
    第3 條所稱每年定期申報1 次之申報期間，指每年11月1 日
    至12月31日。……」依上開規定可知，依法應申報財產之人
    員，負有遵照期限每年定期申報財產之義務，如無正當理由
    未在規定期限內申報，即該當公職人員財產申報法第12條第
    3 項前段所定「無正當理由不為申報」之情形，自應受罰。
  (二)經查：
    1.原告自96年7 月31日起擔任國科會駐美國代表處科技組組
      長，前曾於97年間申報財產，依公職人員財產申報法第2
      條第1 項第5 款、第3 條第1 項及同法施行細則第9 條第
      4 項前段規定，原告應自98年11月1 日起至同年12月31日
      止完成98年財產申報，惟原告遲至99年1 月16日始行申報
      等情，有原告98年財產申報表及國科會逾期申報公職人員
      裁罰陳報單影本附卷可稽（答辯卷第10至11、18至43頁）
      。是被告以原告無正當理由未依規定期限申報財產，而予
      以裁罰，即屬有據。
    2.按公職人員財產申報法第12條第3 項前段規定所稱「無正
      當理由未依規定期限申報」，乃著重在「不為申報」之消
      極事實，不問其「不作為」係出於故意或過失，故公職人
      員既知其有申報財產之義務，逾越法定期限，無正當理由
      未辦理財產申報者，無論其不為申報係因故意或過失，均
      應受罰（最高行政法院88年判字第4204號判決意旨參照）
      。又依前揭規定，應申報財產之公職人員應每年定期申報
      1 次，定期申報期間指每年11月1 日至12月31日，且原告
      既非初次申報財產，對上開申報期間規定，自難諉為不知
      。
    3.況財產申報係法定義務，申報人自應於法定期間內主動辦
      理，受理申報機關並無通知之義務，其通知僅具服務性質
      ，而非謂受理申報機關有依法送達之義務，原告主張因遠
      距通訊問題未接獲國科會政風室傳真、電子郵件或正式公
      文通知云云，縱認屬實，亦難以未接獲申報通知為未依限
      申報之正當理由，而解免其法定義務。是原告主張伊遲未
      接獲國科會政風室98年申報財產之通知，國科會政風室亦
      未依行政程序法第86條、第87條規定之送達程序通知伊財
      產申報期限，且伊未接獲明確之宣導訊息，而有未依限申
      報之正當理由，並應受信賴保護原則之保護云云，殊難憑
      採。
    4.又公職人員財產申報法所定應申報財產之公職人員，或為
      政務官或至少為主管級之公務人員，本即事多任重。而公
      職人員財產申報法施行細則規定每年定期申報之期間為2
      個月（11月1 日至12月31日），即係考量公職人員業務繁
      忙，公餘時間有限，因而訂定較為寬裕之申報期間，以利
      查詢財產狀況並據以申報，依限申報財產應無事實上之困
      難，是尚難以公務繁忙為未依限申報之正當理由，並執為
      免責之論據。
  (三)被告為公職人員財產申報案件之裁罰機關，為妥適行使裁量
    權，於公職人員財產申報法授權裁罰金額之範圍內，訂定「
    公職人員財產申報案件處罰鍰額度基準」，核此基準，係就
    逾期申報期日長短、故意申報不實金額多寡加以分類、區分
    嚴重程度，訂定裁罰金額原則，以利不同案件同一違規情事
    ，得適用相同裁罰原則，為細節性、技術性之規定，並未逾
    越授權範圍，且標準客觀合理，被告自得據以為裁罰之依據
    。上開裁罰基準第3 點就逾期申報之情形，固以逾期申報之
    期間長短，作為罰鍰額度高低之標準，明定逾期7 日內者，
    裁處6 萬元，逾期8 日以上者，每逾期1 日，提高罰鍰5 千
    元，逾期235 日以上者，裁處罰鍰120 萬元。惟逾期申報之
    期間長短並非唯一之準據，仍應斟酌受處罰人違規之其他情
    節，始符合立法者授權主管機關裁量之立法意旨（司法院釋
    字第423 號解釋意旨參照）。故該裁罰基準第6 點規定：「
    違反本基準規定應受裁罰者，經審酌其動機、目的及違反行
    政法上義務行為應受責難程度，認以第1 點至第5 點所定額
    度處罰仍屬過重，得在法定罰鍰金額範圍內，酌定處罰金額
    。」即本於此意旨而為規範。被告為裁罰時，自應遵守（最
    高行政法院93年度判字第651 號、95年度判字第1322號判決
    意旨參照）。本件原告逾期申報財產之日數為16日，依公職
    人員財產申報法第12條第3 項前段、公職人員財產申報案件
    處罰鍰額度基準第3 點第2 款規定，應處罰鍰10萬5 千元，
    惟被告經審酌原告對申報法令不甚熟稔，逾期申報之違反行
    政法上義務行為應受責難程度尚非重大，而援引行政罰法第
    8 條、第18條第1 項、第3 項及公職人員財產申報案件處罰
    鍰額度基準第6 點之規定酌減其裁罰金額為3 萬5 千元，其
    裁量權之行使尚稱妥適。
  (四)綜上所述，原告起訴主張各節，均無足採。從而，被告以原
    告無正當理由未依規定期限申報財產，即可認定。是被告以
    原告違反公職人員財產申報法第12條第3 項、行政罰法第8
    條、第18條第1 項、第3 項之規定，裁處原告罰鍰3 萬5 千
    ，認事用法，並無違誤。訴願決定予以維持，亦無不合。原
    告徒執前詞，訴請撤銷訴願決定及原處分，為無理由，應予
    駁回。
七、本件判決基礎已臻明確，兩造其餘之攻擊防禦方法及訴訟資
    料經本院斟酌後，核與判決不生影響，無一一論述之必要，
    併予敘明。
據上論結，本件原告之訴為無理由，爰依行政訴訟法第233 條第
1 項 、第236 條、第98條第1 項前段，判決如主文。
中　　華　　民　　國　　100　 年　　10　　月　　3　　 日
                    臺北高等行政法院第六庭
                                    法  官　張國勳
上為正本係照原本作成。
本件以訴訟事件所涉及之法律見解具有原則性者為限，始得於本
判決送達後20日內向本院提出上訴狀並表明上訴理由，如已於本
判決宣示後送達前提起上訴者，應於判決送達後20日內補具上訴
理由（均按他造人數附繕本），且經最高行政法院許可後方得上
訴。
中　　華　　民　　國　　100　 年　　10　　月　　3　　 日
                                     書記官  陳可欣